【裁判字號】    95,訴,8706
【裁判日期】    951011
【裁判案由】    損害賠償
【裁判全文】
臺灣臺北地方法院民事判決              95年度訴字第8706號
原      告  國立臺北教育大學（原名:國立臺北師範學院）
法定代理人  乙○○
訴訟代理人  周立仁律師
被      告  甲○○
上列當事人間損害賠償事件，本院於中華民國95年9月25日言詞
辯論終結，判決如下：
    主  文
被告應給付原告新台幣壹佰捌拾肆萬捌仟貳佰零貳元，及自民國
九十五年九月二日起至清償日止，按年息百分之五計算之利息。
原告其餘之訴駁回。
訴訟費用由被告負擔。
本判決於原告以新台幣陸拾壹萬元為被告供擔保後，得為假執行
；被告如以新台幣壹佰捌拾肆萬捌仟貳佰零貳元為原告預供擔保
後，得免為假執行。
原告其餘假執行之聲請駁回。
    事實及理由
甲、程序方面：
    原告起訴時原第一項聲明為「被告應給付原告新台幣（下同
    ）1,872,000元，及自起訴狀繕本送達翌日起至清償日止，
    按年息5％計算之利息；被告應自民國95年8月1日起至拆除
    坐落台北市○○區○○路3段31之4建物及雨遮、臨時建物（
    下稱系爭建物）將台北市○○區○○路1小段573地號無權占
    用之土地（下稱系爭土地）返還原告之日止，按月給付31,2
    00元。」（見起訴狀，本院卷第4頁）。然因本件訴訟中，
    因原告已聲請本院執行處於95年8月23日執行拆除地上物，
    並將土地交還原告，且起訴時關於被告系爭建物占用系爭土
    地之面積計算有誤，故經重新計算後將第一項聲明特定為「
    被告應給付原告1,848,522元及自準備書狀送達翌日起至清
    償日止，按年息5％計算之利息。」，核原告所為係為減縮
    應受判決事項之聲明，自應准許。
乙、實體方面：
一、原告起訴主張：系爭土地為國有，由原告管理，被告在其上
    搭蓋系爭建物，無權占用系爭土地，前經判決確定被告應將
    建物拆除並土地遷讓返還原告。原告已聲請本院強制執行並
    已於95年8月23日上午10時執行拆除地上物，將土地交還原
    告。本件被告無權占用系爭土地，受有使用系爭土地之利益
    ，致原告受有損害，該項利益依其性質無法返還，原告自得
    請求被告償還自90年8月1日起至95年8月23日止相當於租金
    之不法利益。又系爭土地為國有，依平均地權條例施行細則
    第21 條前段規定，以公告地價為申報地價。系爭土地89年
    度公告地價每平方公尺46,800元，93年度亦為46,800元，被
    告占用土地面積為78平方公尺，原告依土地法第97條規定，
    對被告主張相當租金之損失（或不當得利）即90年8月1日起
    至95 年7月31日止為46,800元乘以78平方公尺乘以10％除以
    12月乘以60月（5年）等於l,825,200元，暨自95年8月1日起
    至被告95年8月23日返還無權占用系爭土地之日止，相當23
    日租金之損失為46,800元乘以78平方公尺乘以10％除以12
    月除以30日乘以23日等於23,322元，共計l,848,522元。爰
    依據不當得利之法律關係，訴請被告給付。並聲明：(一)被告
    應給付原告1,848,522元及自準備書狀繕本送達翌日起至清
    償日止，按年息5％計算之利息；(二)願供擔保，請准宣告假
    執行。
二、被告則以：系爭土地自日據時代即係私人產業出租他人使用
    ，並不因臺灣光復接收日產，出租占有之事實即屬無權占有
    ，被告依信賴保護原則而受讓，即有民法第952條之善意占
    有保護原則之適用。本件土地早自日據時代即屬私人產業，
    並非屬原告創校之校園，且以校園圍牆隔除在校園外，原告
    於85年始向接收日產而為國有之國有財產局申撥，迄今從未
    占有使用，依國有財產法第53條而頒訂之「排除計畫」第5
    條第1項第1款第1目及第3款第6目，即「應變更為非公用財
    產移交財政部國有財產局」及「應先協調占用人取具相關證
    明文件，洽國產局確定得予出租、出售後再行辦理，並得於
    訴訟進行中與占用人合意停止訴訟或在不損及國庫之權益下
    ，附條件循和解途徑處理。」原告起訴請求顯違行政程序法
    第1條依法行政原則。原告既自始迄今從未占有使用系爭土
    地，即無權利被侵害之損失，且原告前起訴拆屋還地時即未
    一併主張，且有違民法第197條第1項之時效。本件原告僅為
    國有財產之申撥管理機關，依國有財產法第28條之規定，不
    得擅為收益，原告起訴相當租金之損害，即屬收益行為，即
    與法不合。又依國有財產法第52條之2有關35年12月31日以
    前已供建築、居住使用迄今之國有財產不動產，係以第l項
    公告土地現值計價讓售，本件系爭土地既屬35年12月31日前
    已供建築、居住使用至今，其損害之計算，亦應比照第一次
    公告現值計算等語，資為抗辯。並聲明：(一)原告之訴及假執
    行之聲請均駁回；(二)如受不利判決，願供擔保，請准宣告免
    為假執行。
三、本件兩造不爭執事項：
    系爭國有土地為原告所管理，原告前以被告及林鐘文喜、林
    朝信、林紹雄、林美玲為共同被告（下稱林鐘文喜等共同被
    告），訴請渠等將坐落系爭土地上之系爭建物拆除，並將系
    爭建物所占用之78平方公尺土地返還予原告。經本院93年度
    訴字第545號判決原告勝訴後，被告及林鐘文喜等共同被告
    提起上訴，復經台灣高等法院以94年度重上字第51號判決將
    命將原判決關於命林鐘文喜等共同被告部分拆屋還地部分廢
    棄，但維持被告應拆屋還地之判決，被告再提起上訴後，業
    經最高法院以94年度台上字第1492號裁定駁回被告上訴確定
    。又原告以前開拆屋還地之確定判決為執行名義，聲請本院
    執行處為強制執行，亦經本院執行處於95年8月23日執行完
    畢等情，業據原告提出土地謄本、本院93年度訴字第545號
    民事判決、台灣高等法院94年度重上字第51號民事判決、最
    高法院94年度台上字第1492號民事裁定、本院執行處95年6
    月21日通知等件為證，且為被告所不爭執，堪信此部分事實
    為真實。
四、兩造之爭點及論述：
    原告主張被告所搭蓋之系爭建物無權占用系爭土地，受有相
    當租金之利益，自得依據不當得利之法律關係，訴請被告給
    付，被告則否認其無權占有，並以前揭情詞置辯，故本件之
    爭點厥為：(一)被告是否無權占有系爭土地；(二)原告提起本件
    訴訟是否欠缺權利保護之必要；(三)原告之請求權是否有罹於
    時效，另原告請求相當租金不當得利之金額是否妥適。現析
    述如后：
（一）關於被告是否無權占用系爭土地部分：
      被告雖辯稱，系爭土地係由其於61年間向自日據時代即世
      代耕種的楊王、楊新煒、楊張承受，62年設籍搬遷至系
      爭建物迄30餘年，基於繼受自日據時代即出租而善意占有
      使用，並非無權占有等語。惟查，系爭土地為國有財產，
      並無出租或同意他人使用之事實，被告並未舉證證明其本
      於如何之正當權源得繼續使用系爭土地，自不因其係受讓
      他人之占有或因占用時間，即認其係有權占用之人。且原
      告之校園圍牆，縱於日據時期興建時，未將系爭土地興建
      在內，亦不能即認原告無使用系爭土地必要，甚或認其已
      放棄權利，被告以此為據，辯稱其係有權占有之人，洵無
      可採。此外，被告復未提出積極證據，證明其有權占有系
      爭土地，所辯尚難採信。
（二）原告提起本件訴訟是否欠缺權利保護之必要部分：
    1.按主管機關或管理機關對於公用財產不得為任何處分或擅
      為收益。但其收益不違背其事業目的或原定用途者，不在
      此限。國有財產法第28條定有明文。又原告提起本件訴訟
      並未因其將所管用之系爭國有土地出租予被告而向被告收
      取租金，而係主張被告無權占用系爭土地，請求被告給付
      相當租金之不當得利，故原告提起本件訴訟，非屬就系爭
      土地為收益之行為，而僅為保存權利之必要行為，並無違
      反國有財產法第28條之規定。
    2.被告復以原告未依「教育部所屬機關學校管理之國有公用
      被占用土地排除計劃」第5條處理原則，及財政部所訂定
      「國有非公用不動產被占用處理要點」第5點規定，將系
      爭土地移交與財政部國有財產局，致系爭土地無法由原告
      承買或承租等語。然查，本件原告本於管理人地位，行使
      民法第767條物上請求權規定，對於無權占有系爭土地之
      被告請求返還，乃係基於法律權利之正當行使，且原告是
      否依排除計劃，將系爭土地移交國有財產局，亦屬國有財
      產如何管理問題，非無權占有人所得置喙。次核，教育部
      頒布之排除計畫，第5條第1款第1目「各機關經營之國有
      公用土地，其無須繼續公用者」，係指無須繼續公用者，
      始有排除計劃之適用。原告主張其即將整體規劃作為綜合
      教學大樓週邊用地，仍須繼續公用，被告未舉證證明原告
      有無須繼續使用情事，即認應依排除計劃變更為非公用財
      產移交財政部國有財產局，已難採信。又縱有排除計劃適
      用，該排除計劃，亦無限制管理人於移交管理土地於國有
      財產局前，不得本於管理機關權責，對無權占有人行使權
      利，以請求排除侵害。是以，原告辯稱被上訴人提起本件
      訴訟欠缺權利保護必要，顯不足採。
（三）關於原告得請求被告給付之金額為何部分：
      次按，國有財產撥給各地國家機關使用，名義上雖仍為國
      有，實際上即為使用機關行使所有權人之權利，故本院對
      於是類財產，向准由管領機關起訴，代國家主張所有權人
      之權利，此最高法院51年台上字第2680號判決著有明例；
      復按無法律上之原因而受利益，致他人受損害者，應返還
      其利益，但依其利益之性質或其他情形不能返還者，應償
      還其價額，民法第l79條前段、第18l條後段分別定有明文
      。又無權占有他人土地，可能獲得相當於租金之利益，為
      社會通常之觀念。（最高法院61年台上字第1695號判決參
      照）。本件被告無權占用系爭土地，已如前述，受有使用
      系爭土地之利益，致原告受有損害，致原告前是否有使用
      系爭土地之計畫非在此限，而該項利益依其性質無法返還
      ，原告自得請求被告償還相當於租金之價額。又本件原告
      係依據不當得利之法律關係，訴請被告給付相當租金之不
      當得利，自非適用民法第197條第1項二年之短期時間。查
      ，原告係於係於95年8月1日提起本件訴訟，此有起訴狀上
      加蓋本院收狀戳附卷足憑，故原告請求被告返還自90年8
      月1日起至拆屋還地之日（即95年8月23日止）相當租金之
      不當得利，應屬有據，現就被告應給付之金額計算詳列如
      下：
    1.被告雖辯稱系爭土地既屬35年12月31日前已供建築、居住
      使用至今，其損害之計算，依國有財產法第52之2規定應
      比照第一次公告現值計算等語。然按依國有財產法第52
      之2條係規定「非公用財產類之不動產，於民國35年12月
      31日以前已供建築、居住使用至今者，其直接使用人得於
      民國104年1月13日前，檢具有關證明文件，向財政部國有
      財產局或所屬分支機構申請讓售。經核准者，其土地面積
      在500平方公尺以內部分，得按第一次公告土地現值計價
      。」，本件並非由被告向國有財產局或其所屬分支機構申
      請讓售系爭土地，自與國有財產法第52之2條規範情形有
      間，而無前揭規定之適用，仍應適用土地法之相關規定，
      計算本件本件相當租金之不當得利，合先敘明。
    2.按城市地方房屋之租金，以不超過土地及其建築物申報總
      價年息10％為限。約定房屋租金，超過前項規定者，該管
      直轄市或縣（市）政府得依前項所定標準強制減定之。土
      地法第97條定有明文。復按，公有土地及依本條例第16條
      規定照價收買之土地，以各該宗土地之公告地價為申報地
      價，免予申報。平均地權條例施行細則第21條前段定有明
      文。系爭土地為國有，依據前開規定自應以公告地價為申
      報地價。查，系爭土地係坐落於台北市○○區○○段，位
      於原告校園後方，係於和平東路、基隆路、辛亥路三段及
      復興南路包圍之精華地段，近法務部司法官訓練所及台北
      市大安區衛生所，故原告主張被告所占用土地之公告地價
      年息10％計算相當租金之不當得利，尚稱合理。又系爭土
      地89年度公告地價每平方公尺46,800元，93年度亦為46,8
      00元，此有原告所提出台北市公告土地現值及公告地價查
      詢系統表單在卷可稽（見本院卷第30頁）。又被告占用土
      地面積為78平方公尺，亦為本院93年度訴字第545號民事
      判決認定明確，從而原告依土地法第97條規定，對被告主
      張相當租金不當得即90年8月1日起至95年7月31日止共計
      為1,825,200元（計算式：46,800元×78平方公尺×10％
      ×5年=l,825,200元），暨自95年8月1日起至被告95年8月
      23日返還無權占用系爭土地之日止，相當23日租金之損失
      23,002元（計算式：46,800元×78平方公尺×10％×23/3
      65= 23,002元，共計l,848,202元（計算式：1,825,200+2
      3,002=1,848,202）。
五、綜上所述，被告所辯不足採信。從而，原告依據不當得利之
    法律關係，訴請被告給付前開金額及自準備書狀繕本送達翌
    日（即95年9月2日）起至清償日止，按年息5％計算之利息
    ，為有理由，自應准許，原告逾此部分之請求，即屬無據，
    應予駁回。
六、兩造陳明願供擔保，聲請宣告假執行或免為假執行，經核原
    告勝訴部分，合於法律規定，爰分別酌定相當之擔保金額宣
    告之；原告其餘假執行之聲請，因訴之駁回而失所依據，不
    予准許。
七、因本件事證已臻明確，兩造其餘主張陳述及所提之證據，經
    本院斟酌後，認與判決結果不生影響，均毋庸再予論述，附
    此敘明。
八、訴訟費用負擔之依據：民事訴訟法第79條。
中    華    民    國    95    年    10    月     11  日
                    民事第四庭    法  官  黃柄縉
以上正本係照原本作成
如對本判決上訴，須於判決送達後20日內向本院提出上訴狀
中    華    民    國    95    年    10    月     11    日
                                  書記官  楊湘雯
附錄：
民事訴訟法第三百九十二條：
法院得宣告非經原告預供擔保，不得為假執行。
法院得依聲請或依職權，宣告被告預供擔保，或將請求標的物提
存而免為假執行。
依前項規定預供擔保或提存而免為假執行，應於執行標的物拍定
、變賣或物之交付前為之。


司法院資訊處製作；財團法人民間司法改革基金會備份。
